---
title: "생존분석을 이용한 카페 손님의 이용시간 추정 및 최적 테이블 수 제안"
output:
  github_document:
    toc: true
---

<!-- README.md is generated from README.Rmd. Please edit that file -->

```{r, include = FALSE}
knitr::opts_chunk$set(message = FALSE, warning = FALSE)
```


## Introduction


## Data preprocessing

```{r}
library(tidyverse)
library(survival)
library(RColorBrewer)
source("src/multiplot.R")
source("src/survival-models.R")
source("src/survival-utils.R")
```

```{r}
(cafe_raw <- read_csv("data/cafe.csv"))
```

raw data의 모습입니다. 여기에서 `in_time`은 손님이 입장한 시간, `out_time`은 손님이 퇴장한 시간, `end_of_study`는 관찰을 종료한 시간입니다. 관찰을 종료할 때까지 퇴장하지 않은 손님은 `out_time`을 결측값으로 처리했습니다.

만약 손님이 입장한 지 30분이 지나고 관찰을 종료하였는데 손님이 그때까지 남아있었다면, 그 손님의 이용시간은 30분보다 크다는 것만 알고 정확한 값은 알지 못합니다. 즉, 이용시간을 X라고 하면 (X > 30)이라는 정보만 가지고 있는 셈입니다. 이러한 데이터를 [right censored data](https://en.wikipedia.org/wiki/Censoring_(statistics))라고 합니다. 본 연구에서는 censored data를 주로 다루는 생존분석 기법을 사용하였습니다.

데이터를 생존분석에 맞는 형태로 만들기 위해 아래와 같이 전처리합니다. 최종적으로 `event_time`(*T*), `delta`(*δ*), `cafe_type` 변수를 사용했습니다.

<p align="center"><i>
X = (퇴장시간) - (입장시간)<br>
C = (관찰종료시간) - (입장시간)<br>
T = min(X, C)<br>
δ = (uncensoring indicator)
</i></p>
<br>

```{r, include = FALSE}
minimum <- function(..., na.rm = FALSE) {
  values <- cbind(...)
  apply(values, 1, function(x) min(x, na.rm = na.rm))
}
```

```{r}
(cafe <- 
  cafe_raw %>% 
  mutate(x = (out_time - in_time) %>% as.numeric(units = "mins"),
         c = (end_of_study - in_time) %>% as.numeric(units = "mins"),
         event_time = minimum(x, c, na.rm = TRUE),
         delta = 1 - is.na(x)) %>% 
  select(event_time, delta, cafe_type))
```


## Non-parametric estimation

```{r}
survobj <- with(cafe, Surv(event_time, event = delta))
km_survfit <- kaplan_meier(survobj ~ 1)
na_survfit <- nelson_aalen(survobj ~ 1)

config <- list("confidence" = TRUE, 
               "method" = c("geom_step", "geom_step"))

survplot(km_survfit, na_survfit, config = config)
```

먼저 비모수모형인 [Kaplan-Meier](https://en.wikipedia.org/wiki/Kaplan%E2%80%93Meier_estimator)와 [Nelson-Aalen](https://en.wikipedia.org/wiki/Nelson%E2%80%93Aalen_estimator) 방법으로 추정한 생존함수입니다. 매우 일반적인 생존함수 형태를 보이고 있습니다. Kaplan-Meier와 Nelson-Aalen은 이론적으로도 거의 차이가 없는 방법이기 때문에 결과도 유사하게 나타났습니다. Kaplan-Meier는 이후에 여러 모수모형의 적합성을 비교하기 위한 기준으로 사용했습니다.

## Log-rank test

```{r}
(logrank <- survdiff(survobj ~ cafe_type, data = cafe))
```

```{r, include = FALSE}
pval <- pchisq(logrank$chisq, df = 1, lower.tail = FALSE)
```

[Log-rank test](https://en.wikipedia.org/wiki/Logrank_test)를 이용해 교내와 선릉 카페의 생존함수에서 유의한 차이가 있는지를 검정했습니다. 귀무가설은 *H<sub>0</sub>: S<sub>교내</sub>(t) = S<sub>선릉</sub>(t)* 으로 나타낼 수 있습니다. 검정 결과 P-value가 `r signif(pval, 3)`으로 충분히 작으므로 유의한 차이가 있는 것으로 판단했습니다.

## Cox proportional hazard model (in progress)

```{r, include = FALSE}
fit <- survfit(survobj ~ cafe_type, data = cafe)
summ <- summary(fit)

time <- summ$time
num_risk <- summ$n.risk
num_event <- summ$n.event
hzd <- num_event / num_risk

tibble(time, hzd, type = c(rep(1, 46), rep(2, 31))) %>% 
  mutate(type = factor(type)) %>% 
  ggplot(aes(time, hzd, col = type, group = type)) +
  geom_point() +
  geom_smooth()

# is_ph <- function(formula, data) {
#   fit <- survfit(formula)
#   summ <- summary(fit)
# }

cox_fit <- coxph(survobj ~ cafe_type, data = cafe)
cox_fit
```


## Parametric estimation

```{r, include = FALSE}
# config for survplot
config = list("confidence" = FALSE,
              "methods" = c("geom_step", rep("geom_line", 3)))
loglog_config = list("confidence" = FALSE,
                     "methods" = c("geom_step", "geom_line"),
                     "palette" = brewer.pal(4, "Set1")[c(1, 4)])
```

모수모형을 이용해 교내와 선릉 카페 각각에서의 생존함수를 추정했습니다. 모형은 Exponential, Weibull, Log-logistic 모형을 적용해본 뒤 Kaplan-Meier와 가장 유사한 모형을 선택했습니다. 추가적인 고려사항으로, 카페에서 주문한 음료가 나오기 전에 손님이 먼저 퇴장하는 경우는 없기 때문에, 초기 몇 분 동안은 $S(t) \equiv 1$ 으로 추정하는 것이 더 정확할 수 있습니다.

추정 결과 교내와 선릉 카페 모두 Log-logistic 모형이 상당히 적합하게 나타났습니다. 또한 교내 카페에서는 초기 5분 동안 $S(t) \equiv 1$ 으로 추정할 때 결과가 가장 좋았습니다.

### 교내 카페

```{r}
univ_mask <- cafe$cafe_type == "in_univ"
univ_regmod <- fit_regression_models(cafe, subset = univ_mask, shift = 5)
# 그래프가 직선에 가까울수록 모형이 데이터를 잘 설명합니다.
multiplot(plotlist = univ_regmod$diagnosis, cols = 3)
```

```{r}
allmod_plot <- survplot(survfit_list = univ_regmod$survfits, 
                        config = config)
loglog_plot <- survplot(survfit_list = univ_regmod$survfits[c(1, 4)], 
                        config = loglog_config)
multiplot(allmod_plot, loglog_plot, cols = 2)
```

### 선릉역 카페

```{r}
office_mask <- cafe$cafe_type == "near_offices"
office_regmod <- fit_regression_models(cafe, subset = office_mask, shift = 0)
# 그래프가 직선에 가까울수록 모형이 데이터를 잘 설명합니다.
multiplot(plotlist = office_regmod$diagnosis, cols = 3)
```

```{r}
allmod_plot <- survplot(survfit_list = office_regmod$survfits, 
                        config = config)
loglog_plot <- survplot(survfit_list = office_regmod$survfits[c(1, 4)], 
                        config = loglog_config)
multiplot(allmod_plot, loglog_plot, cols = 2)
```
